---
title: '**SAZONALIDADE DA SOJA BRASILEIRA**'
author: '*Relatório por: Ricardo Aguirre Leal (ricardo.leal@furg.br)*'
date: '*Versão 1.0 -- `r format(Sys.time(), "%d de %B de %Y")`*'
output:
  html_document:
    df_print: paged
    fig_width: 9
    highlight: tango
    number_sections: true
    theme: lumen
    toc: true
    toc_float: true
editor_options:
  chunk_output_type: console
---

```{r setup, include=FALSE}
knitr::opts_chunk$set(
  echo = TRUE
)
```


```{r include=F}
library(readxl)
library(fda)
library(KernSmooth)
library(foreach)
library(stargazer)
library(seasonal)
library(seasonalview) # "view" masked by tibble
library(dynlm)
library(tsDyn)
library(strucchange)
library(forecast)
library(vars)
# library(doParallel); (ncores=detectCores())
# library(beepr); library(iterators)
# library(foreign); library(visreg)
# ---------
# Tydiverse:
library(dplyr)
library(tidyr)
library(ggplot2)
library(tibble)
library(lubridate)
library(purrr)    # MASKED "accumulate"; and "when" from foreach
# ---------
library(magrittr) # MASKED '%>%' from dplyr; 'extract' from tidyr; and 'set_names' from purrr
```


```{r include=F}
main_dir <- getwd()
exp_path <- file.path(main_dir, "exportacao.xlsx")
```

# Leitura dos dados

```{r}
export <- read_xlsx(exp_path)
```

# Cabeçalho das tabelas de dados

```{r}
head(export)
```

# Função para criar as séries de tempo

```{r}
f_ts <- function(x, a, m) { 
  if(is.null(m)) {
    y <- ts(x, start = c(a), freq = 1) 
  } else {
    y <- ts(x, start = c(a, m), freq = 12)
  }
  return(y)
}
```

# Listas de séries temporais

```{r}
lts_export <- lapply(select(export, -(1:3)), f_ts, a=export$ano[1], m=1)
```

# Ajuste sazonal via X13-Arima com transformação log

```{r message=FALSE}
lseas_export <- lapply(lts_export, seas, transform.function = "log", x11 = "")
```

# Análise da sazonalidade

## Ajuste sazonal:

O ajuste sazonal aditivo é o mais apropriado se a magnitude das flutuações sazonais, ou a variação em torno do ciclo tendência, não varia com o nível da série temporal. Quando a variação no padrão sazonal, ou a variação em torno do ciclo tendência, parece ser proporcional ao nível da série temporal, então uma decomposição multiplicativa é mais apropriada. Decomposições multiplicativas são comuns em séries temporais econômicas.

Uma alternativa ao uso de uma decomposição multiplicativa é primeiro transformar os dados até que a variação na série pareça ser estável ao longo do tempo e, em seguida, usar uma decomposição aditiva. Quando uma transformação logarítmica é usada, isso é equivalente a usar uma decomposição multiplicativa.

------------------------------------------------------------------------

Ajuste sazonal, com log transformação das variáveis, via X13-Arima, usando método SEATS, auto ARIMA model, detecção de outlier com valor crítico automático, trading days e holiday de detecção automática.

# Sazonalidade da exportação de soja: Quantidade exportada

## Decomposição com sazonalidade constante
```{r}
autoplot(decompose(lts_export$qtd_exp, type="multiplicative"))
```

## Decomposição com X13-Arima, sazonalidade variando no tempo
```{r}
autoplot(lseas_export$qtd_exp)
```

```{r}
ssazon <- lseas_export$qtd_exp$series$d10
autoplot(ssazon)
```

```{r}
ggmonthplot(ssazon)
```


```{r}
zs_qtd_expl <- ssazon %>% as.zooreg() %>% window(end=as.yearmon("2022-12"))
zs_qtd_expl %>% aggregate(month(.), mean)
zs_qtd_expl %>% aggregate(year(.),  mean)
(zs_min_qy <- zs_qtd_expl %>% aggregate(year(.),  min)); autoplot(zs_min_qy)
(zs_max_qy <- zs_qtd_expl %>% aggregate(year(.),  max)); autoplot(zs_max_qy)
(zs_amp_qy <- zs_max_qy - zs_min_qy); autoplot(zs_amp_qy)
```

# Matriz de anos:

```{r}
num_anos <- length(ssazon) / frequency(ssazon)

msazon <- foreach(i = 1:num_anos, .combine=cbind) %do% {
  ssazon[ (1+12*(i-1)) : (12*i) ]
}
dimnames(msazon) <- list(1:12, start(ssazon)[1]:(end(ssazon)[1]))
```

# Observações Funcionais com Splines

```{r}
kernel <- "epanech"  # "epanech","normal" etc
bandwidth <- "over"  # "stdev", "minim", "iqr" for direct plug-in methodology
# "over" for over smoothed bandwidth selector (Wand & Jones, 1995)
gridsize <- 1024 * 1    # points at which to estimate the density
ordem <- 4         # ordem do spline [ = grau + 1 ]
nknots <- 12      # qtd de nos, ou breaks
range_dens <- c(0, 3)  # min & max to compute the density

ybase <- create.bspline.basis(c(1,12), nbasis=(nknots+ordem), norder=ordem)
```

Gráfico curvas anuais:
```{r}
fmsazon <- Data2fd(1:12, msazon); plot(fmsazon)
```

Gráfico curva anual média:
```{r}
fmsazon_m <- mean.fd(fmsazon); plot(fmsazon_m)
```

## Derivadas 1ª e 2ª

```{r}
d1_fmsazon <- deriv.fd(fmsazon, 1) # velocidade 
d2_fmsazon <- deriv.fd(fmsazon, 2) # aceleração

d1_fmsazon_m <- deriv.fd(fmsazon_m, 1) # velocidade 
d2_fmsazon_m <- deriv.fd(fmsazon_m, 2) # aceleração
```


## Diagramas de fase:

```{r}
xdens <- seq(1, 12, by = 0.01)
```

Curvas de todos os anos:
```{r}
plot( eval.fd(xdens, d1_fmsazon),  eval.fd(xdens, d2_fmsazon), 
      type = "l", xlab="Velocidade (1ª deriv)", ylab="Aceleração (2ª deriv)")
abline(h=0, v=0, col = "red")
```

Curva média:
```{r}
plot( eval.fd(xdens, d1_fmsazon_m),  eval.fd(xdens, d2_fmsazon_m), 
      type = "l", xlab="Velocidade (1ª deriv)", ylab="Aceleração (2ª deriv)")
abline(h=0, v=0, col = "red")
```



